【裁判字號】    92,台上,3333
【裁判日期】    920619
【裁判案由】    違反水土保持法
【裁判全文】
最高法院刑事判決                              九十二年度台上字第三三三三號
    上  訴  人  台灣高等法院檢察署檢察官
    被      告  甲○○
右上訴人因被告違反水土保持法案件，不服台灣高等法院中華民國九十二年四月四日
第二審更審判決（九十一年度上更(二)字第九三七號，起訴案號：台灣新竹地方法院檢
察署八十五年度偵字第二八０九號），提起上訴，本院判決如左：
    主  文
原判決撤銷，發回台灣高等法院。
    理  由
本件原判決以公訴意旨略以：被告甲○○於民國八十四年五月至十月間向高德保、高
重敏、鍾運汀等原住民購得坐落苗栗縣泰安鄉○○村○○段第八四、八五、八六、八
九號山坡地保留地後，並未先擬具水土保持計畫，送請主管機關核定，未經主管機關
同意，即允許李秉煌僱用賴金拔（以上二人業經判刑確定）於八十四年十二月初在該
處以挖土機開挖整地，欲種植生薑，開挖面積達二‧五公頃，致生水土流失，因認被
告涉犯水土保持法第三十二條第一項之罪嫌云云。經審理結果，認被告之犯罪不能證
明，因而撤銷第一審關於論處被告幫助違反於山坡地開挖整地，應先擬具水土保持計
畫，送請各該目的事業主管機關會同主管機關核定並監督實施之規定，未先擬具水土
保持計畫而擅自經營使用山坡地，致生公共危險（累犯）罪刑部分之判決，改判諭知
被告無罪，固非無見。
惟查(一)、審理事實之法院對於被告有利及不利之證據，應一律注意，詳為調查，綜合
全案證據資料，本於經驗法則以定其取捨，並將取捨證據及得心證之理由於判決內詳
為說明。故證據雖已調查，而事實仍欠明暸，尚有其他客觀上為認定事實、適用法律
基礎之證據並未調查，仍難遽為被告有利或不利之認定；如有應調查之證據未予調查
，率行判決，其判決當然違背法令。再按水土保持法第三十二條第一項之罪，以在公
有或私人山坡地或國、公有林區或他人私有林區內未經同意擅自墾殖、占用或從事同
法第八條第一項第二款至第五款之開發、經營或使用，致生水土流失或毀損水土保持
之處理與維護設施者，為構成要件。本院前次發回意旨已明確指明「系爭苗栗縣泰安
鄉○○村○○段第八五地號土地之所有權人為中華民國，管理機關為台灣省政府民政
廳，八十四年十二月間該土地之地上權人登記為高盛泉、高正義，至高德保、高重敏
、鍾運汀並非該筆土地地上權之登記名義人，如何將該筆土地之地上權賣予被告？若
高德保、高重敏、鍾運汀無權出售該筆土地之地上權，則被告向該三人購買該筆土地
之地上權及同意李秉煌、賴金拔整地墾殖時，是否知情？凡此攸關被告之行為是否成
立犯罪之認定，原審未詳加究明釐清，遽為有利於被告之論述，尚嫌速斷」。原審並
未傳喚重要證人高盛泉、高正義二人，僅訊問證人高重敏，且未詢以被告是否知悉其
等三人無權處分系爭土地地上權︵見原審更(二)卷第三十一、三十二頁︶？又證人高重
敏雖供稱高盛泉與高正義均已死亡云云，然究有無死亡？非無疑竇，原審率予採信高
重敏之言，而未調閱該二名重要證人之戶籍謄本，以明究竟，致原有瑕疵依然存在。
(二)、系爭土地是否「致生水土流失或毀損水土保持之處理與維護設施」，攸關被告是
否構成水土保持法第三十二條第一項之罪。原審雖已向苗栗縣政府函查，但僅查詢「
有無造成水土流失之實害」，至於是否「毀損水土保持之處理與維護設施」等事項，
未在函查範圍，而苗栗縣政府亦僅就「是否水土流失」一節，加以答覆，並未敘及「
毀損水土保持之處理與維護設施」等事項，此有原審法院九十二年一月八日院田刑來
字第三八六號函及苗栗縣政府九十二年一月十五日府民原字第０九二０００三七０九
號函附卷足憑︵見原審更(二)卷第二十、二十一頁︶。乃原判決遽以上揭函認被告之行
為並未造成「水土流失或毀損水土保持之處理與維護設施者」之結果︵見原判決第四
頁︶，而為被告有利之認定，亦有證據上理由矛盾之違法。檢察官上訴意旨指摘原判
決不當，尚非全無理由，應認仍有撤銷發回更審之原因。
據上論結，應依刑事訴訟法第三百九十七條、第四百零一條，判決如主文。
中      華      民      國    九十二    年      六      月     十九     日
                              最高法院刑事第二庭
                                  審判長法官  陳  錫  奎
                                        法官  洪  清  江
                                        法官  李  伯  道
                                        法官  邵  燕  玲
                                        法官  吳  昆  仁
      右正本證明與原本無異
                                              書  記  官
中      華      民      國    九十二    年      六      月    二十五    日
                                                                       ：


司法院資訊處製作；財團法人民間司法改革基金會備份。
